【裁判字號】    95,裁,1808
【裁判日期】    950817
【裁判案由】    遺產稅
【裁判全文】
最  高  行  政  法  院  裁  定
                                     95年度裁字第01808號
上  訴  人  乙○○
            丁○○○
            甲○○
            丙○○
被 上訴 人  財政部臺灣省北區國稅局
代  表  人  許虞哲
上列當事人間因遺產稅事件，上訴人對於中華民國94年1月25日
臺北高等行政法院92年度訴字第321號判決，提起上訴，本院裁
定如下：
    主  文
上訴駁回。
上訴審訴訟費用由上訴人連帶負擔。
    理  由
一、按對於高等行政法院判決之上訴，非以其違背法令為理由，
    不得為之，行政訴訟法第242條定有明文。同法第243條第1
    項規定，判決不適用法規或適用不當者，為違背法令；而判
    決有第243條第2項所列各款情形之一者，其判決當然違背法
    令。又提起上訴，應以上訴狀表明上訴理由並應添具關於上
    訴理由之必要證據，復為同法第244條第1項第4款及第2項所
    明定。準此，當事人提起上訴，如以原審判決有行政訴訟法
    第243條第1項不適用法規或適用法規不當為理由時，其上訴
    狀或理由書應有具體之指摘，並揭示該法規之條項或其內容
    ；如以原審判決有第243條第2項所列各款情形之當然違背法
    令為理由時，其上訴狀應揭示合於該款之事實。上訴狀或理
    由書如未依此項方法表明，或其所表明者，顯與上開法條規
    定之情形不相合時，即難認為已對高等行政法院判決之違背
    法令有具體之指摘，其上訴自難認為合法。又認定事實與證
    據取捨，乃事實審法院之職權，苟其事實之認定及證據之取
    捨，並不違背經驗法則與論理法則，即不容任意指摘為違法
    ，而執為上訴本院之理由。
二、上訴意旨略謂：系爭門牌號碼桃園縣平鎮市156巷46弄15號
    房屋、坐落桃園縣平鎮市○○段1322（上訴人誤載為1223）
    地號土地及榮芝電子股份有限公司股票（4,160股），乃上
    訴人丁○○○以得自生母郭阿妹之遺產現金新台幣（下同）
    100萬元，及上訴人自民國（下同）64年起承租經營伍洲大
    旅社之營利所得，以之購置，自屬上訴人丁○○○之特有財
    產，按民法第1017條、民法親屬編施行法第6條之1之規定，
    應為丁○○○所有，縱其配偶陳國揚去世，亦無辦理繼承之
    必要。蓋若該等財產確為陳國揚出資購入，則為何不逕自登
    記於自己名下？又於74年6月3日民法親屬編修正時，陳國揚
    為何仍未請求更名登記為自己所有？原審未查於此，駁回上
    訴人之訴，顯過於率斷。次查，現行遺產稅法既未規定被繼
    承人於死亡前一定期間內不得處分其財產，或處分其財產於
    繼承開始時應提示用途證明，則課繼承人對於被繼承人生前
    提領之款，負用途證明之責，於法無據，亦有悖於舉證法則
    ；實則，被繼承人死亡之前因重病無法處理之事實，應由稅
    捐稽徵機關負舉證之責，始為合理。又訴外人官宏勝有無能
    力負擔會款，與被繼承人陳國揚積欠其300萬元之事實，二
    者並不相等，原審以此推論，不合邏輯；且官宏勝既已取得
    執行名義之債權憑證，原審卻不認其債權存在，亦有未合。
    再者，上訴人丁○○○與被繼承人陳國揚結婚，婚後並未另
    訂夫妻財產制，依法即以法定財產制為夫妻財產制，故依民
    法第1030條之1之規定，於陳國揚死亡後，上訴人丁○○○
    自得主張剩餘財產分配請求權，對此上訴人於原審已詳為主
    張，惟法院卻漏未審酌，其判決於法有違。至被上訴人主張
    丁○○○之剩餘財產分配請求權已罹於時效云云，惟被上訴
    人僅為核課稅額機關，非剩餘財產分配請求權之債務人，自
    無主張時效消滅以之抗辯之餘地。末查，原審判決書第10頁
    第（4）謂上訴人於遺產申報書中所列未償債務中，申報被
    繼承人生前有向古國威借款320萬元等語，殊屬有誤，因上
    訴人從未曾於遺產稅申報書未償債務中列入古國威借款320
    萬元，此乃被上訴人因上訴人申報遺產稅時，檢附之銀行存
    款簿中發現，即逕自列入為未償債務，原審對此未察，判決
    難認無違誤之情，請廢棄原判決，撤銷原處分（復查決定）
    及訴願決定不利於上訴人之部分等語。
三、經查，系爭門牌號碼桃園縣平鎮市156巷46弄15號房屋、坐
    落桃園縣平鎮市○○段1322（上訴人誤載為1223）地號土地
    及榮芝電子股份有限公司股票（4,160股），上訴人於復查
    及訴願程序，均一再主張該等財產為上訴人丁○○○之特有
    財產；於向原審提起行政訴訟時，其起訴狀記載「是以就原
    告主張特有財產應不予記入部分為無理由，請依情事變更原
    則，准予判決被告有受理原告丁○○○有民法第1030條之1
    規定行使剩餘財產分配請求權，將原告應分得之財產價值，
    自遺產總額扣除二分之一後再行核定遺產稅」（起訴狀第3
    頁），被上訴人收狀（起訴狀繕本）後，乃以92年12月17日
    北區國稅法二字第0920033433號答辯狀主張「被繼承人陳國
    揚君82年5月9日死亡，聯合財產關係消滅已逾5年，行使請
    求權消滅時效業已完成」等語（原審卷第62頁）；嗣於93年
    6月2日原審行準備程序時，上訴人訴訟代理人陳述稱「原告
    主張如果認為不是屬於夫妻的特有財產的話，則主張生存配
    偶剩餘財產分配請求權。這部分在復查及訴願時未提出，訴
    訟時才提出這部分是否仍要主張，我另再行陳報」（原審卷
    第81頁），迄同年6月16日原審行準備程序期日，上訴人訴
    訟代理人即稱「關於配偶剩餘財產分配請求權部分，因為復
    查及訴願時均未主張，因此這部分原告請求撤回」等語（原
    審卷第95頁）；而上訴人訴訟代理人於所提94年1月6日言詞
    辯論意旨狀（原審卷第198至200頁）及原審94年1月18日行
    言詞辯論時，亦皆一致主張前開財產屬上訴人丁○○○之特
    有財產等語。又原審判決書第10頁第（4）部分，乃記載被
    上訴人答辯之陳述，非原審判決理由之記載事項。上訴意旨
    執此指摘原判決漏未審酌上訴人夫妻剩餘財產分配請求權之
    主張及認定有誤云云，自有未合。至上訴意旨其餘主張各節
    ，無非重述前詞，而就原審取捨證據、認定事實之職權行使
    ，任加指摘其為不當。揆諸首揭規定及說明，即難認為已對
    原判決之如何違背法令有具體之指摘，其上訴為不合法，應
    予駁回。
四、依行政訴訟法第249條第1項前段、第104條、民事訴訟法第
    95條、第85條第2項，裁定如主文。
中    華    民    國    95    年    8     月    17    日
                  第二庭審判長法  官  廖  政  雄
                              法  官  鍾  耀  光
                              法  官  姜  仁  脩
                              法  官  簡  朝  振
                              法  官  胡  國  棟
以  上  正  本  證  明  與  原  本  無  異
中    華    民    國    95    年    8     月    17    日
                              書記官  王  史  民


司法院資訊處製作；財團法人民間司法改革基金會備份。
